---
title: "Devoir Maison"
author: "Florentine Oliveira"
date: "`r Sys.Date()`"
output: html_document
---


```{r setup}
# Packages
library(foreign)
library(tidyverse)
library(fixest)

# Real EEC data with wage
emp_t1 = read.csv('/Users/florentineoliveira/Desktop/INDIV171.csv', sep = ';')
emp_t2 = read.csv('/Users/florentineoliveira/Desktop/INDIV172.csv', sep = ';')
emp_t3 = read.csv('/Users/florentineoliveira/Desktop/INDIV173.csv', sep = ';')
emp_t4 = read.csv('/Users/florentineoliveira/Desktop/INDIV174.csv', sep = ';')

# Bind all wages to get wage at it is asked only onced among interviews
# and then restrict to first trimester 
emp = emp_t1 %>% 
  bind_rows(emp_t2, emp_t3, emp_t4) %>% 
  group_by(IDENT, NOI) %>% 
  mutate(max_salaire = if (all(is.na(SALRED))) NA_real_ else max(SALRED, na.rm = TRUE) ) %>% 
  filter(TRIM == 1)

# Open source data without wage
data = read.dbf('/Users/florentineoliveira/Desktop/Teaching/CPES/pratiques-de-la-recherche/Homework/data/fdeec17.dbf')
varlist = read.dbf('/Users/florentineoliveira/Desktop/Teaching/CPES/pratiques-de-la-recherche/Homework/data/varlist.dbf')
varmod = read.dbf('/Users/florentineoliveira/Desktop/Teaching/CPES/pratiques-de-la-recherche/Homework/data/varmod.dbf')

```

```{r setup}

# 1. Delete 0 in HHCE variable 
# 1. Compute hourly wage
# 2. Log of this variable

emp_reg_w = emp %>% 
  filter(HHC != 0, 
         ACTEU == 1) %>%  
  mutate(hwage = log(max_salaire/(HHC*151.67/35))) 

#q025 = quantile(emp_reg_w$hwage,.025, na.rm = T)
#q975 = quantile(emp_reg_w$hwage,.975, na.rm = T)
#
#emp_reg_w = emp_reg_w %>% 
#  mutate(hwage = pmin(pmax(hwage, q025), q975))
#
# compute estimates

reg = feols(hwage ~ as.factor(SEXE) + as.factor(AGE5) + as.factor(DIP11) + as.factor(QPRC) + as.factor(ANCENTR4) + as.factor(CONTRA) | CSP, data = emp_reg_w, vcov = "HC1")

coefs = summary(reg)$coefficients

# coefs est une matrice dont les noms de lignes sont les noms des coefficients.
# On va créer un data frame avec ces informations.
df_coefs <- data.frame(
  Term = names(coefs),
  Estimate = as.numeric(coefs),
  stringsAsFactors = FALSE
)

# Maintenant, on veut séparer la variable et la modalité, 
# sachant que le nom est sous forme "as.factor(VAR)MOD".

# On utilise une expression régulière :
# Pattern : ^as\\.factor\\(([^)]+)\\)(.*)$
# - ^as\\.factor\\(  : commence par "as.factor("
# - ([^)]+)          : capture le nom de la variable jusqu'à la parenthèse fermante
# - \\)              : parenthèse fermante
# - (.*)$            : capture tout ce qui reste comme la modalité

pattern <- "^as\\.factor\\(([^)]+)\\)(.*)$"

df_coefs$Variable <- sub(pattern, "\\1", df_coefs$Term)
df_coefs$Modalite <- sub(pattern, "\\2", df_coefs$Term)

# Le data frame df_coefs contient maintenant :
# - Term : le nom complet du coefficient
# - Estimate : la valeur estimée du coefficient
# - Variable : le nom de la variable factorisée
# - Modalite : la modalité correspondante

references <- data.frame(
  Term = c("as.factor(SEXE)1",
           "as.factor(AGE5)15",
           "as.factor(DIP11)10",
           "as.factor(QPRC)1",
           "as.factor(ANCENTR4)1",
           "as.factor(CONTRA)1"),
  Estimate = 0,
  Variable = c("SEXE", "AGE5", "DIP11", "QPRC", "ANCENTR4", "CONTRA"),
  Modalite = c("1", "15", "10", "1", "1", "0"),
  stringsAsFactors = FALSE
)

# On ajoute ces lignes à df_coefs
df_coefs <- rbind(df_coefs, references) 

dfs_list <- df_coefs %>%
  split(.$Variable)

# Pour chaque data frame dans la liste, renommer la colonne Modalite
dfs_list <- lapply(names(dfs_list), function(var) {
  dfs_list[[var]] %>%
    select(Modalite, Estimate) %>%
    rename(!!var := Modalite)  # Renomme 'Modalite' en nom de la variable
})

# Nommer les éléments de la liste selon les variables
names(dfs_list) <- names(split(df_coefs, df_coefs$Variable))


# Compute mean by CSP
mean_csp = emp_reg_w %>% 
  group_by(CSP) %>% summarise(mean_csp = mean(hwage, na.rm = T))



# Now, add estimates and mean by CSP to the open source dataframe
data_t = data %>% 
  filter(TRIM == 1) %>% 
  left_join(mean_csp %>% mutate(CSP = as.factor(CSP)), by = 'CSP') %>% 
  left_join(dfs_list[['SEXE']] %>% rename(b_sexe = Estimate), by = 'SEXE') %>% 
  left_join(dfs_list[['AGE5']] %>% rename(b_age = Estimate), by = 'AGE5') %>%  
  left_join(dfs_list[['ANCENTR4']] %>% rename(b_anciennete = Estimate), by = 'ANCENTR4') %>% 
  left_join(dfs_list[['CONTRA']] %>% rename(b_contrat = Estimate), by = 'CONTRA') %>% 
  left_join(dfs_list[['DIP11']] %>% rename(b_dipl = Estimate), by = 'DIP11') %>% 
  left_join(dfs_list[['QPRC']] %>% rename(b_status = Estimate), by = 'QPRC')

data_t = data_t %>% 
  mutate(estimated_log_hw = mean_csp + b_sexe + b_age + b_anciennete + b_contrat + b_dipl + b_status + rnorm(n(), 0, 0.01),
         estimated_w = exp(estimated_log_hw)*(HHCE*151.67/35),
         u = runif(n()),
         outlier_log_wage = ifelse(u<.01 & !is.na(estimated_log_hw),runif(n(),4,6), estimated_log_hw),
         outlier_wage = exp(outlier_log_wage)*(HHCE*151.67/35))

data_to_share = data_t %>% 
  select(- outlier_log_wage, - u, - estimated_log_hw, -estimated_w, - mean_csp, - b_sexe, - b_contrat, - b_dipl, - b_age, - b_anciennete, - b_status) %>% 
  rename(wage = outlier_wage)

saveRDS(data_to_share, "data/eec_t1_2017_simulated_wage.rds")
```













```{r setup}

# Cleaning

# Keep only CSP with 1000 individuals 







```




# Inégalités salariales




# Gender wage gap




# Child penalty




  
  





# Dictionnaire des codes

# IDENT, NOI


**SEXE**:  1 si Masculin, 2 si féminin

**DDIPL**: 
vide: non renseigné     
1: Diplôme supérieur au Bac+2
3: BTS, DUT, ou autre diplôme de niveau Bac+2
4: Baccalauréat ou brevet professionnel ou autre diplôme de ce niveau
5: CAP, BEP ou autre diplôme de ce niveau
6: Brevet des collèges
7: Aucun diplôme ou Certificat d'études primaires


**ACTIF**:
vide: sans objet 
1: Actif
2: Inactif

**STC**: Statut déclaré dans l'emploi principal
vide: sans objet
1: À son compte
2: Salarié chef d'entreprise, gérant mandataire, PDG
3: Salarié autre que chef d'entreprise
4: Travaille pour un membre de sa famille sans être salarié


**TPP**: Nature du temps de travail dans l'emploi principal
vide: sans objet
1: À temps complet
2: À temps partiel
3: sans objet, pour les personnes non salariées qui estiment que cette question ne s'appliquent pas à elles)


**SALRED**: rémunération mensuelle nette en euros retirée de la profession principale primes comprises, redressée des non-réponses

**SALREDTR**: rémunération mensuelle nette en euros retirée de la profession principale primes comprises, redressée des non-réponses, en tranches
Vide Sans objet 
A: Moins de 500 euros   
B: De 500 à moins de 1 000 euros    
C: De 1 000 à moins de 1 250 euros    
D: De 1 250 à moins de 1 500 euros    
E: De 1 500 à moins de 2 000 euros    
F: De 2 000 à moins de 2 500 euros    
G: De 2 500 à moins de 3 000 euros    
H: De 3 000 à moins de 5 000 euros    
I: De 5 000 à moins de 8 000 euros    
J: Plus de 8 000 euros   


**NAIA**: Année de naissance


**ENCADR**: Encadrement d'une ou plusieurs personnes, pour les salariés ou ceux ayant uun emploi formel
vide: sans objet
1: oui
2: non

**CSP**: Catégorie socio-professionnelle pour les actifs occupés

Vide: Sans objet (personnes non actives occupées)
00 : Non renseigné
11: Agriculteurs sur petite exploitation
12: Agriculteurs sur moyenne exploitation
13: Agriculteurs sur grande exploitation
21: Artisans
22: Commerçants et assimilés
23: Chefs d'entreprise de 10 salariés ou plus
31: Professions libérales
33: Cadres de la fonction publique
34: Professeurs, professions scientifiques
35: Professions de l'information, des arts et des spectacles
37: Cadres administratifs et commerciaux d'entreprise
38: Ingénieurs et cadres techniques d'entreprise
42: Professeurs des écoles, instituteurs et assimilés
43: Professions intermédiaires de la santé et du travail social
44: Clergé, religieux
45: Professions intermédiaires administratives de la fonction publique
46: Professions intermédiaires administratives et commerciales des entreprises
47: Techniciens
48: Contremaîtres, agents de maîtrise
52: Employés civils et agents de service de la fonction publique
53: Policiers et militaires
54: Employés administratifs d'entreprise
55: Employés de commerce
56: Personnels des services directs aux particuliers
62: Ouvriers qualifiés de type industriel
63: Ouvriers qualifiés de type artisanal
64: Chauffeurs
65: Ouvriers qualifiés de la manutention, du magasinage et du transport
67: Ouvriers non qualifiés de type industriel
68: Ouvriers non qualifiés de type artisanal
69: Ouvriers agricoles



**CONTRA**:
Vide: Sans objet ou non renseigné
0: Pas de contrat de travail
1: Contrat à durée indéterminée (CDI)
2: Contrat à durée déterminée (CDD) autre que saisonnier
3: Contrat saisonnier
4: Contrat d'intérim ou de travail temporaire
5: Contrat d'apprentissage



**ANCENTR**: Ancienneté dans l'entreprise ou dans la fonction publique en mois
vide: Sans objet (personnes non actives occupées, trabailleurs informels et travailleurs interimaires en activité temporaire ou d'appoint) ou non renseigné
-1: date de début dans l'entreprise - telle que déclarée dans l'enquête - comprise entre la fin de la semaine de référence et le jour de collecte
0 à 999: nombre de mois 

**ANCENTR4**: Ancienneté dans l'entreprise ou dans la fonction publique
vide: Sans objet (personnes non actives occupées, trabailleurs informels et travailleurs interimaires en activité temporaire ou d'appoint) ou non renseigné
1: moins d'un an
2: De 1 an à moins de 5 ans
3: de 5 ans à moins de 10 ans
4: 10 ans ou plus

**AG**: âge détaillé en années révolues au 31/12

**AGE**: âge détaillé au dernier jour de la semaine de référence

# PCS des parents en + 

# STATUTR: garder les CDI

